【裁判字號】    89,台上,1495
【裁判日期】    890323
【裁判案由】    違反山坡地保育利用條例
【裁判全文】
最高法院刑事判決                              八十九年度台上字第一四九五號
    上  訴  人  甲○○
右上訴人因違反山坡地保育利用條例案件，不服台灣高等法院中華民國八十六年十二
月二十四日第二審更審判決（八十六年度上更(一)字第六一五號，起訴案號：台灣台北
地方法院檢察署八十五年度偵字第五三一二號），提起上訴，本院判決如左：
    主  文
原判決撤銷，發回台灣高等法院。
    理  由
本件原判決認定上訴人甲○○明知台北縣新店市○○段大粗坑小段一四八地號國有土
地，係財政部國有財產局管理之公有山坡保育地。竟意圖為自己不法之利益，於民國
八十三年六、七月間（起訴書誤載為八十四年七月間），雇請不知情之工人四、五人
，未經上開土地所有權人或管理人事前同意，擅自在該公有山坡地內之如原判決所附
複丈成果圖編號Ａ、Ｂ、Ｃ處，開挖整地，設置房舍、道路、構築擋土牆等工作物。
於八十四年七月十四日，經台北水源特定區管理委員會發覺等情。因而維持第一審論
處上訴人在公有山坡地，擅自設置工作物罪刑之判決，駁回上訴人在第二審之上訴，
固非無見。
惟查：(一)事實審法院未於審判期日，就被告否認犯罪有利之辯解事項與證據，予以調
查，亦不於判決理由內加以論列，率行判決，自屬於法有違。上訴人辯稱：系爭土地
之登記謄本並未登記該土地為「山坡地保育區」，伊並不知該土地為山坡地保育利用
條例所規定之山坡地，並無違反山坡地保育利用條例之犯意云云。上訴人前揭辯解事
項如何不足採，原判決並未於理由內說明，自有理由不備之違誤。(二)本件公訴意旨係
指上訴人於八十四年七月間犯罪，上訴人於原審亦供稱伊於系爭土地整地之時間為八
十四年四、五月間（見原審卷第五三、六九頁）。復依包商胡勝政所出具證明書記載
伊係於八十四年四月中旬，受上訴人之委託，施作本件工程（見原審卷第七二頁）。
又由卷附之台北水源特定區管理委員會查報資料、會勘記錄記載，係於八十四年六月
二十六日查報上訴人於系爭土地整地，在同年七月六日派員會勘（見原審卷第五六至
五八頁）。且台北水源特定區管理委員會之技士彭樹珂於原審亦證稱：負責巡邏之保
安警察於八十四年六月二十六日，查報上訴人在系爭土地整地等情（見原審卷第五三
頁）。至上訴人於第一審調查時，經訊以有無在系爭地號建房舍，答稱：「有，是八
十四年七、八月間，該路段因颱風過後倒塌，我申請政府整地，但遲遲未修復，我才
建的」等語。雖其上「八十四年」之「四」字，經以鉛筆更改為「三」，然於更改處
未經蓋章，亦未記明更改之字數，核與刑事訴訟法第四十條有關文書如何增刪之規定
不合（見第一審卷第十頁背面）。由上各情以觀，上訴人犯罪時究係八十三年六、七
月間，抑為八十四年七月間尚非無疑，仍有深入研求之餘地。乃原審未詳加調查，並
闡述證據取捨之理由，即遽以上訴人於發回前審中之供述，變更檢察官認定之犯罪時
間，致認上訴人於八十三年七、八月間犯罪，自嫌速斷，(三)上訴人供陳系爭土地接鄰
之台北縣新店巿桂山路路基，於八十三年夏天，因受颱風帶來豪雨沖失，該管龜山里
辦公室於八十三年八月十七日函請台北縣新店巿公所派員勘估搶修，該公所因財務困
難，一拖半年未能修復，其乃出資僱工，在崩塌處施作擋土牆，回復桂山路原狀，並
提出台北縣新店巿龜山里辦公處八十三年八月十七日北店龜山字第一○五號函及當地
居民證明書一份為證（見第一審卷第十五至十八頁）。則本件有關道路與該桂山路有
何關聯﹖是否為同一道路﹖上訴人究係擅自設置道路抑就原有道路加以修護﹖上訴人
若係就原有之桂山路予以整修，該部分能否論以罪責﹖有關道路能否宣告沒收﹖殊非
無疑，饒有審究明白之必要。乃原審未細心勾稽，並詳實論述其憑據，即逕認上訴人
係於公有山坡地內，擅自設置道路，施作擋土牆，並就之宣告沒收，不免速斷。(四)上
訴人犯罪後，山坡地保育利用條例第三十四條第一項已於八十七年一月七日經修正公
布，原判決未及比較新舊法之適用，亦有未當。以上或為上訴意旨所指摘，或為本院
得依職權調查之事項。上訴人上訴意旨指摘原判決不當，非無理由，應認有發回更審
之原因。
據上論結，應依刑事訴訟法第三百九十七條、第四百零一條，判決如主文。
中      華      民      國    八十九    年      三      月    二十三    日
                              最高法院刑事第八庭
                                  審判長法官  吳  雄  銘
                                        法官  池  啟  明
                                        法官  石  木  欽
                                        法官  郭  毓  洲
                                        法官  吳  三  龍
      右正本證明與原本無異
                                              書  記  官
中      華      民      國    八十九    年      三      月     三十     日


司法院資訊處製作；財團法人民間司法改革基金會備份。
